臺灣高雄地方法院刑事判決　　　　　　　　　　　　　　九十年度訴字第六八號
　　公　訴　人　臺灣高雄地方法院檢察署檢察官
　　被　　　告　甲○○
右列被告因違反稅捐稽徵法案件，經檢察官提起公訴（八十九年度偵字第一五三九三
號、第二四一九二號、第二二六三五號），本院判決如左：
    主  文
甲○○連續商業負責人以明知為不實之事項，而填製會計憑證，處有期徒刑伍月，如
易科罰金，以佰元折算壹日；又公司負責人，為納稅義務人以不正當方法逃漏稅捐
，處有期徒刑伍月，如易科罰金，以佰元折算壹日。應執行有期徒刑捌月，如易科
罰金，以佰元折算壹日。
    事  實
一、甲○○前於民國八十四年間因違反稅捐稽徵法等案件，經台灣高雄地方法院判處
    有期徒刑十月，緩刑四年確定。其係設於高雄市○○區○○路一五二巷五弄五號
    七樓「如皇工程股份有限公司」（下簡稱如皇公司）之負責人，依法為商業會計
    法之商業負責人，並負有按照實際給付工資之情形填製各類所得扣繳暨免扣繳媒
    體申報資料（下簡稱扣繳憑單）與填製營利事業所得稅結算申報書，申報如皇公
    司營利事業所得稅之附隨業務，為從事業務之人。詎甲○○不知省悟，復於前開
    緩刑期間內，明知納稅義務人如皇公司於八十七年間從未僱用丙○○，丙○○亦
    未於該公司支領任何薪資；明知乙○○於八十七年間受僱於如皇公司工作，實際
    領得薪資為新台幣（下同）十七萬元，竟為達逃漏稅捐之目的，並基於將明知不
    實事項填製會計憑證之概括犯意，利用不知情之會計人員，分別虛列該段期間丙○○向如皇公司支領薪資十七萬三千五百元、浮列乙○○向如皇公司支領薪資三
    十萬元等不實事項，連續填製於其業務上附隨製作之八十七年度各類所得扣繳暨
    免扣繳憑單之會計憑證上，虛列如皇公司之營業成本；繼基於業務登載不實之犯
    意，在其業務上所製作之如皇公司八十七年度營利事業所得稅結算申報書內登載
    該支出薪資、浮列薪資之不實內容，並持以行使該扣繳憑單及結算申報書，向財
    政部高雄市國稅局申報營利事業所得稅，以此詐術使如皇公司逃漏八十七年度之
    營利事業所得稅，共計七萬五千八百七十五元，足生損害於丙○○、乙○○，及
    稅捐機關對於核課稅捐與稽查之正確性。嗣經丙○○、乙○○向財政部高雄市國
    稅局檢舉，始知上情。
二、案經財政部高雄市國稅局移送台灣高雄地方法院檢察署檢察官偵查起訴。
    理  由
一、右揭犯罪事實，業據被告甲○○坦認不諱，核與證人丙○○、魏上穎及乙○○於
    本院調查、審理時到庭證述情節相符（分見本院九十年七月十日訊問筆錄、同年
    月日審判筆錄），並有檢舉書、各類所得扣繳暨免扣繳媒體申報資料二紙附卷可
    憑。而納稅義務人如皇公司藉此逃漏之八十七年度營利事業所得稅金額，共計為
    七萬五千八百七十五元（丙○○部分四萬三千三百七十五元、乙○○部分三萬二
    千五百元）等情，亦有財政部高雄市國稅局八十九年七月五日財高國稅法字第八
    九０三四二一八號函、同年十月三日財政部高雄市國稅局財高國稅法字第八九０
    五一二六一號函文在卷可考，足徵被告上開自白與事實相符，堪可採憑。事證明
    確，被告前開違反稅捐稽徵法、商業登記法及行使業務上登載不實文書等犯行，
    應堪認定。
二、按扣繳憑單係扣繳義務人將給付總額及扣繳稅額彙報供稽徵機關查核之用，屬商
    業會計法第十五條第一款、第十六條第二款所定之會計憑證，被告係如皇公司負
    責人，為商業負責人及從事業務之人。次按營利事業填報各類所得扣繳暨免扣繳
    憑單及營利事業所得稅申報書，乃附隨被告業務而製作，皆屬其業務上所掌之文
    書（最高法院七十年九月二十一日七十年度第九次刑事庭會議決議參照）。是核
    被告上開明知被害人丙○○、乙○○之薪資資料不實，仍虛列、浮列其等薪資為
    成本，填載扣繳憑單及營利事業所得結算申報書向財政部高雄市國稅局申報，為
    納稅義務人如皇公司逃漏稅捐等所為，係犯稅捐稽徵法第四十七條第一款、第四
    十一條以詐術逃漏稅捐罪、商業會計法第七十一條第一款之以明知為不實之事項
    而填製會計憑證罪，及刑法第二百十六條、第二百十五條之行使業務登載不實文
    書罪。其上開登載不實之低度行為（指填載不實營利事業所得稅申報書部分），
    應為行使之高度行為吸收，不另論罪。又被告利用不知情之會計人員為上開犯行
    ，係間接正犯。至其等製作不實扣繳憑單之行為，雖同時觸犯刑法第二百十五條
    之業務登載不實文書罪及商業會計法第七十一條第一款之明知不實事項填製會計
    憑證罪，惟商業會計法第七十一條第一款係刑法第二百十五條之特別規定，應優
    先適用，公訴意旨漏未斟酌此點，而認被告行使登載不實扣繳憑單之行為，係涉
    犯刑法第二百十六條、第二百十五條之行使登載不實文書罪，容有未洽，然因事
    實相同，起訴法條應予變更。被告先後二次製作屬於會計憑證之不實扣繳憑單犯
    行，時間緊接，手法相同，顯係分別基於概括犯意反覆為之，為連續犯，應依刑
    法第五十六條規定論以一罪並加重其刑；公訴人雖漏未引用連續犯之規定對此部
    分犯行加以論列，惟起訴事實已有敘及，本院自得加以審究，併此敘明。又被告
    上開連續不實填製會計憑證（扣繳憑單部分）與行使業務登載不實文書（營利事
    業所得稅申報書部分）二罪間，有方法、目的之牽連關係，應從重之連續不實填
    製會計憑證罪處斷。再者，稅捐稽徵法第四十七條第一款之規定，係將納稅義務
    人公司之責任，基於刑事政策之考慮，於其應處徒刑範圍內，轉嫁於公司之負責
    人，故因此情形而受罰之公司負責人，乃屬於代罰之性質，其並非逃漏稅捐之納
    稅義務人，而刑法第五十五條所謂之牽連犯，必須二以上之行為有方法、結果之
    牽連關係，始足構成；公司負責人既非逃漏稅捐之納稅義務人，其僅係代罰而已
    ，公司以不正當方法逃漏稅捐，縱由該公司負責人或其他有權代表公司之自然人
    代表公司為之，究非屬於公司負責人本身之犯罪行為，自與該公司負責人之其他
    犯罪行為間，無方法結果之牽連關係可言（詳參最高法院八十五年度台上字第六
    ○六五號判決）。準此，被告所犯上開詐術逃漏稅捐、填製不實會計憑證二罪間
    ，犯意各別，行為互殊，應分論併罰。又公訴人雖就被告填載不實營利事業所得
    稅結算申報書持以申報行使，涉犯刑法行使業務上登載不實文書罪部分，及填載
    其業務上附隨製作之薪資所得扣繳憑單涉有違反商業會計法部分之犯行，漏未引
    法條加以論列，惟犯罪是否業經起訴，應以起訴書所述之被告犯罪事實為準，並
    非以起訴書所引法條為據，是本件起訴書之犯罪事實欄既已敘及被告填製不實扣
    繳憑單之事實，顯然已就其涉犯違反商業會計法之犯行起訴；再被告上揭行使業
    務登載不實文書犯行，因與公訴事實中之填寫不實扣繳憑單行為，有方法、目的
    之牽連犯關係，本院自均應併予審究。審酌被告前已因違反稅捐稽徵法案件，經
    本院判處有期徒刑十月，緩刑四年確定，有台灣高等法院被告全國前案紀錄表在
    卷可按，仍不知省悔，本次復貪圖己利而逃漏稅捐，有違國民應誠實納稅之義務
    ，並破壞納稅之公平性，損及他人權益，本不宜寬貸，惟念其犯後坦承犯行，態
    度良好，及所逃漏稅之金額非鉅，然事後尚未補繳該逃漏稅額等一切情狀，就被
    告所犯二罪，各量處如主文所示之刑，並定其應執行之刑，併均諭知易科罰金之
    折算標準（參照台灣高等法院九十年法律座談會結論意見，逕依修正後刑法第四
    十一條第一項規定諭知易科罰金之折算標準，毋庸比較新舊法）。末查被告所製
    作不實之營利事業所得稅結算申報書及薪資所得扣繳憑單，業經被告呈交財政部
    高雄市國稅局編為卷證，已非被告所有，自不併予宣告沒收，附此敘明。
三、至公訴人雖認被告上開為達逃漏稅捐之目的，亦有偽造工資表並持以行使，涉犯
    刑法第二百十六條、第二百十條行使偽造私文書罪嫌云云，惟公訴事實並未記載
    被告有何偽造工資表之行為，本件亦無任何被告所偽造之工資表扣案可資佐憑，
    本院復查無其他積極事證足資證明被告有何偽造工資表並持以行使之犯行，本應
    為其此部分無罪之諭知，惟公訴人認與前開論罪科刑之填載不實會計憑證部分有
    牽連犯之裁判上一罪關係，爰不另為其此部分無罪之諭知。
四、公訴意旨另以：被告明知廖育靖、林秋香於八十七年間，並未在其負責之如皇公
    司工作及支領薪資，竟基於前揭填製不實會計憑證、行使業務登載不實文書以逃
    漏稅捐之概括犯意，虛報該段期間廖育靖、林秋香分別向如皇公司支領薪資十二
    萬二千元、四萬八千元，製作扣繳憑單、營利事業所得稅結算申報書，並持以行
    使向財政部高雄市國稅局申報營利事業所得稅，以詐術使如皇公司逃漏八十七年
    度營利事業所得稅，此部分亦涉有稅捐稽徵法第四十七條第一款、第四十一條詐
    術逃漏稅捐罪嫌、商業會計法第七十一條第一款之以明知不實事項填製會計憑證
    罪嫌及刑法第二百十六條、第二百十五條之行使業務登載不實文書罪嫌云云。惟
    查：被告所負責之如皇公司，實際僱請工人之事係由工頭張穎福、張穎壽辦理一
    節，已據被告供明在卷，並經證人張穎壽於偵查中所證述明確（八十九年度偵字
    第一五三九三號卷第二十九頁），且經證人廖育靖於本院訊問時到庭結證證稱：
    八十七年伊係受僱於被告之工頭張穎壽，確實有向如皇公司支領十二萬二千元工
    資，被告並無虛報等語（本院九十年五月二十八日訊問筆錄）；證人林秋香到庭
    證述：伊係受僱於被告工頭張穎福，領取四萬八千元之薪資，被告並無虛報，伊
    弄錯了等情屬實（本院同年四月二十三日訊問筆錄），復有卷附其等三人出具之
    切結書、合約書共三紙附卷可稽，足徵被害人二人確有受僱於被告之工頭，並有
    向被告公司支領如扣繳憑單所載之薪資無訛，是被告並未虛報其二人之薪資逃漏
    稅捐。此外，本院復查無其他積極證據足資證明被告有何公訴人所指此部分犯行
    ，本亦應為其此部分無罪之諭知，然公訴人既認此部分與前開論罪科刑部分有實
    質上一罪或裁判上一罪關係，爰不另為無罪之諭知，附此敘明。
據上論斷，應依刑事訴訟法第二百九十九條第一項前段、第三百條，稅捐稽徵法第四
十一條、第四十七條第一款，商業會計法第七十一條第一款，刑法第十一條前段、第
五十六條、第二百十六條、第二百十五條、第五十五條、第四十一條第一項、第二項
、第五十一條第五款，罰金罰鍰提高標準條例第一條前段、第二條，判決如主文。
本案經檢察官王朝震到庭執行職務。
中      華      民      國      九十一    年      三      月      七    日
                                  臺灣高雄地方法院刑事第六庭
                                      審判長  法  官  趙家光
                                              法  官  洪榮家
                                      法  官  林韋岑
右正本證明與原本無異。
如不服本判決，應於判決送達後十日內，向本院提出上訴狀。
                                              書記官  林誠桂
中      華      民      國      九十一    年      三      月      七    日
【附錄本判決論罪科刑法條】
刑法第二百十五條：
  從事業務之人，明知為不實之事項，而登載於其業務上作成之文書，足以生損害於
  公眾或他人者，處三年以下有期徒刑、拘役或五百元以下罰金。
刑法第二百十六條：
  行使第二百十條至第二百十五條之文書者，依偽造、變造文書或登載不實事項或使
  登載不實事項之規定處斷。
稅捐稽徵法第四十一條：
  納稅義務人以詐術或其他不正當方法逃漏稅捐者，處五年以下有期徒刑、拘役或科
  或併科新台幣六萬元以下罰金。
稅捐稽徵法第四十七條：
  本法關於納稅義務人、扣繳義務人及代徵人應處徒刑之規定，於左列之人適用之：
  一、公司法規定之公司負責人。
  二、民法或其他法律規定對外代表法人之董事或理事。
  三、商業登記法規定之商業負責人。
  四、其他非法人團體之代表人或管理人。
商業會計法第七十一條：
  商業負責人、主辦及經辦會計人員或依法受託代他人處理會計事務之人員有左列情
  事之一者，處五年以下有期徒刑、拘役或科或併科新臺幣十五萬元以下罰金：
  一、以明知為不實之事項，而填製會計憑證或記入帳冊者。
  二、故意使應保存之會計憑證、帳簿報表滅失毀損者。
  三、意圖不法之利益而偽造、變造會計憑證、帳簿報表內容或撕毀其頁數者。
  四、故意遺漏會計事項不為記錄，致使財務報表發生不實之結果者。
  五、其他利用不正當方法，致使會計事項或財務報表發生不實之結果者。
